臺灣嘉義地方法院刑事判決
111年度訴字第56號
公  訴  人  臺灣嘉義地方檢察署檢察官
被      告  黃琪翔



                    
指定辯護人  林浩傑律師
上列被告因傷害尊親屬等案件，經檢察官提起公訴（110年度偵
字第6190號），被告於準備程序中為有罪之陳述，經合議庭裁定
受命法官進行簡式審判程序，茲判決如下：
    主    文
乙○○犯附表二「主文」欄所示之罪，各處附表二「主文」欄所示
之刑。應於刑之執行前，令入相當處所施以監護貳年。
    犯罪事實
一、乙○○係甲○○之子，彼此間具有家庭暴力防治法第3條第3款之
    家庭成員關係，乙○○患有慢性思覺失調症，因其所罹患精神
    疾病發作，適處於精神障礙狀態，致其辨識行為違法或依其
    辨識而行為之能力顯著減低，乃分別為下列犯行：
  ㈠基於傷害直系血親尊親屬之犯意，於民國110年4月26日上午1
    1時34分許，在其與甲○○位於嘉義縣○○鄉○○村00鄰○○街000巷
    0號住處，持其所有之螺絲起子1支刺向甲○○，甲○○見狀雖出
    手抵擋，仍因此受有後頭部頓挫傷、右腳大拇指頓挫傷、左
    頭皮0.5公分開放性傷口、頭頂區及左前頭部擦傷、左大腿7
    公分擦傷、右大腿及左前臂及左小腿及背部擦傷等傷害。嗣
    經警據報到場處理，扣得乙○○所有如附表一所示之物，因而
    查悉上情，並將乙○○送往臺中榮民總醫院嘉義分院治療。
  ㈡於110年4月27日上午6時29分許，在臺中榮民總醫院嘉義分院
    病房內，基於施強暴於直系血親尊親屬之犯意，持其所有之
    美工刀1把（並未扣案）欲刺向甲○○，旋遭甲○○察覺並出手
    制止，並經在旁之其他醫護人員協助將乙○○進行壓制，乙○○
    乃對甲○○以上開方式實施強暴行為，而甲○○並未受傷。
二、案經甲○○訴由嘉義縣警察局水上分局報告臺灣嘉義地方檢察
    署檢察官偵查起訴。
    理    由
一、按除被告所犯為死刑、無期徒刑、最輕本刑為3年以上有期
    徒刑之罪或高等法院管轄第一審案件者外，於刑事訴訟法第
    273條第1項程序進行中，被告先就被訴事實為有罪之陳述時
    ，審判長得告知被告簡式審判程序之旨，並聽取當事人、代
    理人、辯護人及輔佐人之意見後，裁定進行簡式審判程序，
    刑事訴訟法第273條之1第1項定有明文。經核本件被告乙○○
    所犯之罪，均係死刑、無期徒刑、最輕本刑為3年以上有期
    徒刑或高等法院管轄第一審案件以外之罪，其於準備程序中
    就被訴與公訴人當庭更正之犯罪事實均為有罪之陳述，經受
    命法官告知簡式審判程序之旨，並聽取公訴人、被告之意見
    後，本院合議庭爰依前述規定裁定進行簡式審判程序。 
二、上開犯行，業據被告於警詢、準備程序及審理中自白不諱（
    見警卷第1至3頁；本院卷第197至199、206頁），並有證人
    即告訴人甲○○之證述可佐（見警卷第4至6頁），且有告訴人
    之臺中榮民總醫院嘉義分院診斷證明書、告訴人受傷照片、
    嘉義縣警察局水上分局水上派出所扣押筆錄暨扣押物品目錄
    表、臺灣嘉義地方檢察署檢察事務官勘驗筆錄、本院公務電
    話紀錄在卷可稽（見警卷第10至37頁；偵卷第30至35頁；本
    院卷第191頁），足認被告上開任意性自白核與事實相符，
    應可採信。起訴書就上開犯罪事實一㈡部分雖記載告訴人有
    因被告之行為受有左前臂割傷之傷害，然犯罪事實一㈡之過
    程中，告訴人並未受傷，而是在告訴人見被告持美工刀朝其
    揮砍時，已有所警覺並加以制止，此有本院公務電話紀錄可
    佐（見本院卷第191頁），故起訴書所認上開情節容有誤會
    。然此部分犯罪事實業經公訴人當庭予以更正並變更此部分
    起訴法條為刑法第281條之對直系血親尊親屬施強暴未成傷
    罪，爰由本院補充說明即可。從而，本案事證明確，被告之
    犯行均堪認定，應予論科。
三、按家庭暴力防治法所稱家庭暴力，指家庭成員間實施身體、
    精神或經濟上之騷擾、控制、脅迫或其他不法侵害之行為；
    家庭暴力罪，指家庭成員間故意實施家庭暴力行為而成立其
    他法律所規定之犯罪，家庭暴力防治法第2條第1款、第2款
    定有明文。又家庭暴力防治法所定家庭成員，包括現為或曾
    為直系血親或直系姻親及其未成年子女，該法第3條第3款亦
    有明定。本案告訴人為被告之父，為直系血親，告訴人是被
    告之直系血親尊親屬，其等間具有同法第3條第3款所稱之家
    庭成員關係，被告對告訴人故意實施身體上不法侵害之傷害
    與強暴行為，其所為該當家庭暴力防治法所稱之家庭暴力罪
    ，惟因家庭暴力防治法對於家庭暴力罪並無科處刑罰之規定
    ，僅依刑法予以論罪科刑。故核被告就犯罪事實一㈠所為，
    係犯刑法第280條、第277條第1項之傷害直系血親尊親屬罪
    ，至於犯罪事實一㈡所為，則係犯同法第281條之對直系血親
    尊親屬施強暴未成傷罪。而被告於犯罪事實一㈠、㈡所為犯行
    ，其行為時間、地點均有不同，且行為手段、因果歷程亦相
    異，彼此之間並無實質上一罪或裁判上一罪之關係，故應予
    分論併罰。
四、按行為時因精神障礙或其他心智缺陷，致不能辨識其行為違
    法或欠缺依其辨識而行為之能力者，不罰；行為時因前項之
    原因，致其辨識行為違法或依其辨識而行為之能力，顯著減
    低者，得減輕其刑，刑法第19條第1、2項分別定有明文。再
    查：
  ㈠被告自104年起，即陸續有在火車站停車場放火燒燬機車，持
    球棒打摩托車、因認為有聲音干擾、吵雜而攻擊家人或持刀
    要找鄰居等情形，或是有奇怪之舉動、胡言亂語、自言自語
    、幻聽、妄想、視線模糊、視線時常凝視於同一處、思維不
    具邏輯、暈眩等情形（包含本案），因此至臺中榮民總醫院
    嘉義分院接受住院與藥物治療，並經診斷患有雙極型分裂情
    感疾患。且被告於110年4月26日住院期間，亦仍持續有妄想
    性思考、幻聽、欠缺現實感、沉溺自我世界等情形，此均有
    臺中榮民總醫院嘉義分院111年2月11日中總嘉企字第111991
    0633號函檢附被告相關病歷資料可參（見本院卷第45至188
    頁）。足見被告確實有罹患精神疾病而多年來持續就診。
  ㈡告訴人於警詢中證稱：110年4月26日早上9時許，伊要前往白
    人牙膏觀光工廠參加活動，出門前看到乙○○在使用廁所，伊
    問乙○○要不要一起前往，乙○○跟伊說不要，伊就自己出門，
    伊中午11時34分許回到家中，看到乙○○仍坐在馬桶上、背靠
    著馬桶，伊請乙○○趕快去洗澡，乙○○卻走回臥室站立著、右
    手放在口袋，伊聽到乙○○口袋有發出金屬聲音並且從臥室走
    出來、眼睛瞪很大朝伊走過來，突然乙○○就從口袋掏出螺絲
    起子高舉攻擊伊，後於110年4月27日早上6時至7時間在嘉義
    榮民醫院，伊在乙○○隔壁病床躺著休息，朦朧間聽到有人多
    次叫伊「爸爸」，伊睜開眼睛看到乙○○站在伊床邊、右手持
    美工刀高舉往伊刺殺，乙○○領有身心障礙手冊，是輕度思覺
    失調症等語（見警卷第4頁反面至第5頁、第6頁）。
  ㈢被告於警詢中自承：110年4月26日接近中午，伊在家裡受到
    鄰居跟環境聲音攻擊伊，讓伊想通1個道理，就是其他人都
    知道伊在想什麼，伊斷定其他人是外星人，伊有自我偵測過
    自己身體裡面沒有電線，伊偵測到其他人都是外星人、是黑
    暗虛空大蟑螂，會用聲音、震動的聲波攻擊伊眼睛神經，使
    伊眼睛收縮，伊視力每天都在退化，伊要控制自己的身體，
    所以不堪負荷而用螺絲起子捅伊父親好幾下，伊父親有流一
    點血；4月27日上午6時至7時間，伊摸到口袋有刀子，伊想
    說是其他人用無限寶石的時間寶石變出來要製造機會讓伊犯
    案，伊怕會無限輪迴，就拿刀子攻擊父親等語（見警卷第1
    頁反面至第3頁）。
  ㈣則本院參酌告訴人警詢中證述被告為本案犯行前之過程，顯
    示被告於為犯罪事實一㈠所示行為前，疑有長時間呆坐在馬
    桶上之舉動，另佐以卷附臺灣嘉義地方檢察署檢察事務官勘
    驗筆錄呈現被告於為犯罪事實一㈡所示行為前，也有相當時
    間呆坐或凝視之情形（見偵卷第31至32頁）。足證被告於本
    案犯罪行為之前，均有與其前述多次發病呈現怪異舉動相同
    之情形。再參以被告供述其因認週遭之人為外星人或使用聲
    音對其進行干擾、攻擊始動手，則被告確實可能於本案犯行
    當下，是因其所罹患之精神疾病處於發病狀態下所為。又本
    案偵查中，經臺灣嘉義地方檢察署檢察官將被告送請臺中榮
    民總醫院嘉義分院，就被告於本案發生時有無刑法第19條第
    1項或第2項之情事進行鑑定，經該院參酌被告之個人發展史
    、家族史、過去疾病史，且透過「行為觀察及會談資料」研
    判被告並無明顯腦傷傾向，於談到案情時情緒較激動、受測
    態度認真、注意力持續度普通、作答耗時久、作答謹慎，而
    「心理測驗」結果顯示被告全量表智商為96，落在中等程度
    智力範圍，透過各分測驗結果發現被告在抽象視覺刺激、抽
    象空間推理方面表現較佳，但處理速度則明顯表現較差，另
    「班達測驗」並未顯示被告有明顯器質性腦部功能損傷，就
    質性內容顯示被告做是較乏組織與計畫能力，且有求全及強
    迫傾向，易有情緒調適及人際適應方面困擾，再「班達視覺
    動作完形測驗」也未顯示被告有明顯腦傷傾向，質性內容則
    顯示被告可能有強迫性格、警覺性高與挫折忍受度低的傾向
    ，可能有情緒調節、人際互動的困難，而「心理衡鑑結論」
    也未顯示被告有明顯腦傷傾向，但可能有情緒調節及人際互
    動的困難，因此研判被告為慢性之思覺失調症患者，且於本
    案行為時，有因明顯精神症狀導致其辨識行為違法或依其辨
    識而行為之能力顯著降低，此有臺中榮民總醫院嘉義分院鑑
    定書在卷可參（見偵卷第22頁至第24頁反面）。上開鑑定結
    果亦與本院前述綜合告訴人之證述、被告供述與臺灣嘉義地
    方檢察署檢察事務官勘驗筆錄等情狀所得結論相符，應可採
    信。從而，被告於本案行為時而觸犯上開數罪，堪認均是因
    其所罹患上開精神疾患發病狀態，致其辨識行為違法或依其
    辨識而行為之能力顯著減低所致，爰均依刑法第19條第2項
    減輕其刑。
六、爰以行為人之責任為基礎，並審酌被告為成年人，其因罹患
    精神疾病並處於發病狀態下，因受該病症之影響而為本案犯
    行，所為並非可取。兼衡以被告犯後尚知坦承全部犯行與其
    本案犯罪情節（包含被告是因多年來患有前述精神疾病，因
    該病症發作陷於精神障礙狀態，始有本案犯行，被告手段均
    是持有相當傷害力之器具而為，而其犯罪事實一㈠所為造成
    告訴人受有多處傷害，但幸未造成告訴人實際上受有嚴重之
    傷害，而其犯罪事實一㈡所為未對告訴人造成任何傷勢等）
    ，另被告於本案犯行之前，未曾因其他刑事案件遭判處罪刑
    及執行，有臺灣高等法院被告前案紀錄表可參，素行尚佳，
    暨被告自陳其家庭生活狀況、智識程度（見本院卷第207頁
    ）、告訴人之意見（見本院卷第189頁）等一切情狀，分別
    量處如附表二「主文」欄所示之刑。
七、扣案如附表一所示之物，均為被告所有，且其中1支螺絲起
    子（無法辨別）是被告作為犯罪事實一㈠所示犯罪行為所用
    之物，此經被告供明在卷（見警卷第2頁反面；本院卷第204
    頁），固然堪認其中1支螺絲起子是被告所有並供其為本案
    犯罪所用之物，至於其餘之物尚非可認為與本案有關。但依
    被告於警詢、本院審理中之供述，可知上開螺絲起子是其維
    修電腦之工具。再參以本案被告為犯罪事實一㈠所示犯罪之
    緣由，被告上開犯行並非預謀而為之，是因其罹患上述精神
    疾患處於發病狀態下，造成辨識行為違法或依其辨識而行為
    之能力顯著減低所致，則本院審酌上情認為遭扣案且為被告
    所有並供其為犯罪事實一㈠所示傷害行為所用之螺絲起子1支
    ，並無予以宣告沒收之必要。又被告於犯罪事實一㈡中所用
    之美工刀1支並未扣案（見警卷第5頁），再依臺灣嘉義地方
    檢察署檢察事務官勘驗筆錄所載，雖然該把美工刀於事後遭
    人撿起（見偵卷第32頁），但所在尚屬不明，亦難認尚由被
    告所持有，且被告此部分犯行也是因為上述精神疾患發病狀
    態下，造成辨識行為違法或依其辨識而行為之能力顯著減低
    所致，故本院認為該把未扣案之美工刀1支並無予以宣告沒
    收及追徵價額之必要。
八、監護宣告之說明：
  ㈠被告行為後，刑法第87條業經總統於111年2月18日公布修正
    ，並於同年月20日生效。修正前之刑法第87條規定「【第1
    項】因第19條第1項之原因而不罰者，其情狀足認有再犯或
    有危害公共安全之虞時，令入相當處所，施以監護。【第2
    項】有第19條第2項及第20條之原因，其情狀足認有再犯或
    有危害公共安全之虞時，於刑之執行完畢或赦免後，令入相
    當處所，施以監護。但必要時，得於刑之執行前為之。【第
    3項】前2項之期間為5年以下。但執行中認無繼續執行之必
    要者，法院得免其處分之執行。」，至於修正後之刑法第87
    條則規定「【第1項】因第19條第1項之原因而不罰者，其情
    狀足認有再犯或有危害公共安全之虞時，令入相當處所或以
    適當方式，施以監護。【第5項】有第19條第2項及第20條之
    原因，其情狀足認有再犯或有危害公共安全之虞時，於刑之
    執行完畢或赦免後，令入相當處所或以適當方式，施以監護
    。但必要時，得於刑之執行前為之。【第3項】前2項之期間
    為5年以下；其執行期間屆滿前，檢察官認為有延長之必要
    者，得聲請法院許可延長之，第一次延長期間為3年以下，
    第二次以後每次延長期間為1年以下。但執行中認無繼續執
    行之必要者，法院得免其處分之執行。【第4項】前項執行
    或延長期間內，應每年評估有無繼續執行之必要。」。參酌
    本次修正之立法理由，可知修正刑法第87條是基於監護處分
    之執行應包含其他適當方式之監護，並非僅有令入相當處所
    施以監護之拘束人身自由方式，且原先規定監護期間均為「
    5年以下」，未能因應個案具體情節予以適用而缺乏彈性，
    且於行為人仍有再犯或危害公共安全之虞時將因期限屆至而
    無法施以監護，顯未能達保護社會安全之目的，因此增列「
    令入相當處所或以適當方式，施以監護」之執行方式，並增
    設定期評估、延長監護處分之機制。亦即修正前之刑法第87
    條監護保安處分，其執行方式僅有令入相當處所施以監護之
    方式，而其最長期限不得逾5年；但依修正後之刑法第87條
    為監護之保安處分，雖然執行方式可能兼含令入相當處所施
    以監護與其他非拘束人身自由之方式，但卻可能因增設定期
    評估與延長機制，最嚴重之後果將可能形成無限期執行監護
    處分，甚至假如其執行方式是以令入相當處所施以監護，將
    可能使受監護處分人之人身自由受到無限期之拘束。本院依
    刑法第2條第2項之規定，經整體比較修正前、後之監護處分
    制度規定，認修正後之刑法第87條所規定之監護處分相關規
    範並非較有利於被告，故本案被告之監護處分，應適用修正
    前之刑法第87條之規定。
  ㈡本院依照被告警詢所述，是認為他人為外星人、暗黑宇宙大
    蟑螂，或是會使用聲音進行攻擊、干擾，因此為本案犯行。
    又參照卷附臺中榮民總醫院嘉義分院111年2月11日中總嘉企
    字第1119910633號函檢附被告病歷資料，顯示被告多年以來
    均有相同之症狀（即覺得受聲音干擾而有脫序行為），且本
    案發生後，被告住院治療期間，仍然持續有妄想性思考、幻
    聽、欠缺現實感、沉溺自我世界，而仍持續表示他人為大蟑
    螂，且對於其他聲音仍會感覺受到干擾等情形（見本院卷第
    45至188頁），足見被告雖然經過治療，但是其所罹患雙極
    型分裂情感疾患、慢性思覺失調症之症狀尚仍遺存。且被告
    於準備程序中自承：伊到精神部就醫都有拿藥，但伊在案發
    前1個月沒有吃藥，爸爸平常跟伊在家會督促伊要吃藥，但
    是伊覺得藥怪怪的就沒有吃等語（見本院卷第198頁），故
    被告雖然長期因上述精神疾患就醫領藥，且告訴人也會督促
    被告按時服藥，但被告並未能完全遵照醫囑或告訴人之督促
    服用，堪認被告之病識感尚屬低落。又被告於病識感低落且
    經相當住院治療仍遺有精神疾病症狀，該等症狀包含認為他
    人是大蟑螂或是受其他聲音攻擊、干擾，而與其本案對告訴
    人為傷害行為或施強暴行為之緣由相同，本院認為為了避免
    被告於病識感低落且仍遺存精神疾病症狀下再次發病，而又
    為其他暴力犯罪行為，使被告接受規律治療，防止其精神病
    症繼續維持甚至再度惡化，且避免被告返回社會產生高度危
    害，復參酌保安處分係對受處分人將來之危險性所為拘束其
    身體、自由之處置，以達教化與治療之目的，為刑罰補充制
    度之立法機制，有必要令被告入適當場所施以監護。況本案
    偵查中，被告經臺中榮民總醫院嘉義分院鑑定，亦認被告本
    次發病雖住院數月，透過藥物治療前後心理治療對比呈現被
    告認知功能對於藥物是有反應，但其精神症狀對藥物反應不
    佳，雖經治療數月之後仍出現明顯精神症狀，且言談之中仍
    表現出對於告訴人之妄想及攻擊思考，故其再犯之可能性評
    估為「中高風險」（見偵卷第24頁反面），亦與本院認定被
    告仍具有相當再犯及危害公共安全之虞之結論相同，應可採
    信。從而，被告應確實有施以監護處分之必要。
  ㈢再經考量被告之病史紀錄、其欠缺病識感、本案訴訟進度等
    情，爰依修正前刑法第87條第2項、第3項酌定施以監護期間
    為2年，並於刑之執行前為之，但執行中如認已無繼續執行
    之必要者，依修正前刑法第87條第3項但書之規定，法院得
    免其處分之執行，併予敘明。
據上論斷，應依刑事訴訟法第273條之1第1項、第299條第1項前
段，刑法第2條第1項、第277條第1項、第280條、第281條、第19
條第2項、第41條第1項前段、修正前刑法第87條第2項、第3項，
刑法施刑法第1條之1第1項，判決如主文。
本案經檢察官吳咨泓提起公訴，由檢察官林津鋒到庭執行職務。
中　　華　　民　　國　　111 　年　　3 　　月　　14　　日
                  刑事第五庭  法　官　郭振杰
以上正本證明與原本無異。
如不服本判決應於收受判決後20日內向本院提出上訴書狀，並應
敘述具體理由；其未敘述上訴理由者，應於上訴期間屆滿後20日
內向本院補提理由書（均須按他造當事人之人數附繕本）「切勿
逕送上級法院」。告訴人或被害人如對於本判決不服者，應具備
理由請求檢察官上訴，其上訴期間之計算係以檢察官收受判決正
本之日期為準。
中　　華　　民　　國　　111 　年　　3 　　月　　14　　日
                              書記官  張茗翔
附表一：
編號 扣案物品名稱、數量 1. 螺絲起子1支 2. 螺絲起子1支 3. 尖嘴鉗1支 4. 美工刀4支 5. 鋼釘4支 

附表二：
編號 犯罪事實 主文 1. 犯罪事實一㈠ 黃棋翔犯傷害直系血親尊親屬罪，處有期徒刑肆月。 2. 犯罪事實一㈡ 乙○○犯對直系血親尊親屬施強暴未成傷罪，處有期徒刑貳月，如易科罰金，以新臺幣壹仟元折算壹日。 

附錄論罪科刑法條：
中華民國刑法第277條：
傷害人之身體或健康者，處五年以下有期徒刑、拘役或五十萬元
以下罰金。
犯前項之罪，因而致人於死者，處無期徒刑或七年以上有期徒刑
；致重傷者，處三年以上十年以下有期徒刑。

中華民國刑法第280條：
對於直系血親尊親屬，犯第二百七十七條或第二百七十八條之罪
者，加重其刑至二分之一。

中華民國刑法第281條：
施強暴於直系血親尊親屬，未成傷者，處一年以下有期徒刑、拘
役或十萬元以下罰金。